【裁判字號】    94,上,18
【裁判日期】    980908
【裁判案由】    侵權行為損害賠償
【裁判全文】
臺灣高等法院臺南分院民事判決  94年度上字第18號
上  訴  人  乙○○
訴訟代理人  蘇  暉  律師
上  訴  人  高升水電工程有限公司
兼 上 一人
法定代理人  甲○○
上二人共同
訴訟代理人  謝國允  律師
被  上訴人  徐國榮營造股份有限公司
特別代理人  丙○○
訴訟代理人  蔡清河  律師
複 代 理人  戊○○
上列當事人間請求侵權行為損害賠償等事件，上訴人對於中華民
國93年12月20日臺灣臺南地方法院第一審判決（92年度訴字第58
5號）提起上訴，本院於98年8月25日言詞辯論終結，判決如下：
    主  文
原判決關於命上訴人應連帶給付被上訴人新臺幣佰柒拾肆萬肆
仟肆佰肆拾貳元本息部分，及該部分假執行之宣告，暨訴訟費用
（除確定部分外）之裁判均廢棄。
上列廢棄部分，被上訴人在第一審之訴及其假執行之聲請均駁回
。
第一審（除確定部分外）及第二審訴訟費用均由被上訴人負擔。
    事  實
甲、上訴人乙○○方面：
一、聲明：求為判決：(一)原判決不利上訴人部分廢棄。(二)上列廢
    棄部分，被上訴人在第一審之訴駁回。(三)第一、二審訴訟費
    用由被上訴人負擔。(四)如受不利判決，准供擔保宣告免為假
    執行。
二、陳述：除與原判決記載之事實相同者予以引用外，並補稱：
（一）被上訴人所主張之共同侵權行為，已逾2 年之請求權時效
      ：被上訴人主張遭溢領之工程款，依卷內之付款證明單所
      載受款人，均為上訴人甲○○之配偶洪麗娥，上訴人乙○
      ○並未收受被上訴人之任何工程款，自未受有任何不法利
      益。且被上訴人主張遭不法領取之工程款，係於民國（下
      同）82年8月31日至84年1月27日間，依為被上訴人記帳之
      會計事務所人員洪月珠證詞，足認被上訴人均按年度提供
      會計憑證予委外之會計人員記帳，不可能發生數百萬元溢
      付工程款之情形，苟有發生溢付情形，被上訴人均可依當
      年度之給付對象、金額等自帳冊中查知，客觀上並無難以
      查明情形，被上訴人至遲於84年會計年度結束後之2 年，
      均未對上訴人提出任何侵權行為之主張，其請求權已罹於
      時效，至為灼然。
（二）被上訴人依民法第197條第2項「以侵權行為因時效完成後
      ，仍應依不當得利之規定，返還其所受之利益。」亦無理
      由：
    1.民法第179 條不當得利之成立要件有三：(1)受有利益，(2)
      致他人受有損害，(3)無法律上之原因。又不當得利之受益
      人受有利益，應返還其利益，如未受利益，則不發生當或
      不當之問題，更無返還利益之必要。此為不當得利與侵權
      行為不同之點。依被上訴人所提出兩造均不爭執之卷附高
      升公司簽收之付款證明單，上訴人高升公司所受領之工程
      款，無論有無溢領之情，均無任何系爭工程款係由上訴人
      乙○○受領，即被上訴人並未舉證上訴人乙○○受有利益
      ，被上訴人對上訴人乙○○依不當得利提出請求，自無理
      由。又被上訴人所主張之共同侵權行為之請求權，依上所
      述，既已罹於時效而消滅，就上訴人乙○○部分，因其未
      受有利益，即無返還其利益可言。
    2.又被上訴人既稱系爭工程投標前，上訴人高升公司有先行
      計算單價後再投標，則上訴人高升公司豈可能就消防設備
      完全未估算自身之工程款，從而被上訴人自應提出其所稱
      投標前與上訴人高升公司協商之單價金額之依據，以為計
      算上訴人高升公司請領水電工程款計算之基礎，方可查明
      有何溢領工程款之情。雖被上訴人主張本件工程中之水電
      工程部分，數量係由台電公司計算後，單價部分由上訴人
      乙○○與甲○○偕同計算單價後投標，被上訴人得標後將
      水電工程轉請上訴人高升公司施作云云，然上揭被上訴人
      所主張水電部分投標之得標工程款，已經上訴人於原審否
      認在案，且亦未列入兩造所不爭執之事實，是被上訴人以
      起訴狀證一其自行製作之工程數量統計表，資為系爭工程
      水電工程款之應付數額，自無依據。況依鈞院向台電公司
      函查之結果，依台電公司輸變電工程處中區施工處94年 5
      月11日D中區字第94050003 號函，其中投標須知第13項估
      價內容：標價應依招標文件所列內容、項目估報總價（免
      付估價明細表）。另鈞院就被上訴人於82年4 月12日對系
      爭工程投標時，有無提出單項工程分析表向台電公司函查
      ，台電公司以94年6月20日D中區第9406-0323號函覆82年4
      月13日投標時，確無提出單項工程分析表。則被上訴人於
      得標後與台電公司簽訂之工程承攬契約書，所附之單價分
      析表所載單價，為被上訴人與台電公司間之契約，尚不足
      拘束上訴人高升公司，至為灼然。
    3.至被上訴人給付廠商工程款之時間，與是否為施作期間無
      關。依被上訴人於原審92年9月25日準備書續狀附件1至13
      之付款證明單，其中附件3（正德防火工業公司）於83年1
      2月13日領款新臺幣（下同）1,175,000元、附件12（台達
      空調設備公司）於83年8月31日領款139,065元、附件13（
      台達空調設備公司）於83年12月1日領款21,900 元，均係
      被上訴人所指停工期間所給付予廠商之款項，足見被上訴
      人所指停工期間，不給付工程款之慣例，並非事實。
（三）苟被上訴人所主張之侵權行為請求權，尚未罹於時效，惟
      被上訴人於原審所主張之證據方法，均非事實：
    1.被上訴人主張上訴人係違背正當請款程序而溢領工程款，
      並非事實：
    (1)依被上訴人所提出卷附之付款證明單影本，分別有原審
      卷第53至60頁，即82年間上訴人高升公司之付款證明單，
      此為僅有請款廠商之代理人簽名，但被上訴人未有任何經
      辦人員或主管簽名，被上訴人主張就該付款事實不知情。
      原審卷第294至301頁，即82年間付予其他廠商之付款證
      明單，除請款廠商之代理人簽名外，尚有部分有會計之簽
      章，被上訴人主張就該付款事實知情。原審卷第91頁，
      即90年12月13日之付款證明單，請款廠商並未簽名，但被
      上訴人自董事長至填表人之簽名完整，被上訴人主張就該
      付款事實知情。則依被上訴人所提出之各該付款證明單，
      可知被上訴人之付款方式，或有廠商簽章，會計完全未簽
      章；或有會計、廠商均簽章；或有公司人員均有簽章，惟
      廠商未簽章；且被上訴人就其未簽章之付款證明單，亦有
      承認知悉付款事實。可知並非以其公司負責人未簽章，即
      認被上訴人不知付款事實，亦非以廠商有未簽名即認未付
      款。
    (2)次依被上訴人所主張之「正當請款程序」請款人應提出
      「請款單」並附「單據憑證」，交付給「經辦人」，如請
      款人不能取得單據憑證，應由經辦人詳載「原因」，並由
      請款人在「證明人」欄簽名。由「主管」審核「有無付
      款之必要」。由「會計」細心核對數量、金額後，登載
      於帳簿。由「經理」複核「有無付款之必要」。由「
      總經理」批准或駁回。由兼任「出納」之會計小姐撥款
      之事實。無論前揭所指之付款證明單之外觀形式，
      及被上訴人稱知悉或不知悉付款，均無被上訴人所稱上述
      正當付款程序之完整簽名，即「請款人」、「主管」、「
      會計」、「經理」、「總經理」。但在未有主管、經理簽
      名時，被上訴人亦曾承認知悉付款事實（如之付款證明
      單）。益徵被上訴人所提出簽名不完整之付款證明單，非
      等同於違背請款程序。易言之，被上訴人就付款事實知悉
      與否，並非以其負責人在付款證明單簽名之有無為認定之
      標準。
    (3)故被上訴人欲以上揭付款證明單，證明就付款證明單
      之付款事實不知情，證據自嫌不足。
  (4)再依被上訴人所提出原審(一)卷第91頁之90年12月31日付款
      證明單，並依其主張之正當請款程序為「請款人應提出
      『請款單』並附『單據憑證』，交付給『經辦人』，如請
      款人不能取得單據憑證，應由經辦人詳載『原因』，並由
      請款人在『證明人』欄簽名。由『主管』審核『有無付
      款之必要』。由『會計』細心核對數量、金額後，登載
      於帳簿。由『經理』複核『有無付款之必要』。由『
      總經理』批准或駁回。由兼任『出納』之會計小姐撥款之
      事實。」然上揭付款證明單，並無請款廠商之簽名，且被
      上訴人主張請款人應附具「單據憑證」，然本件請款單未
      見有任何單據憑證，會計自無從核對其數量金額，又如何
      登載帳簿？經理又如何複核有無付款之必要？亦與被上訴
      人主張之正當請款程序均不相符。
    (5)另被上訴人雖有開立90年12月25日期、面額2,640 元、付
      款人為彰化銀行東台南分行之支票乙紙，然該票據因未交
      付廠商環球水泥公司提示，故於被上訴人彰化銀行東台南
      分行00-00000-0支票存款帳戶，90年12月25日以後並無任
      何兌現紀錄，足認被上訴人顯係以魚目混珠方式，以不實
      之請款單誤導法院形成不利上訴人之心證。
    (6)依被上訴人之會計林月英、被上訴人法定代理人徐清標於
      刑事案件偵查中所為證詞，足證被上訴人於86年以前公司
      確無「正當請款程序」存在，即於86年以前公司對廠商之
      付款證明單上，自總經理至經辦人均未簽章之情形，係為
      公司之通常作業。從而被上訴人明知上開事實，竟於原審
      提出「90年12月13日之付款證明單」，以為公司於82至84
      年間有正當請款程序之證明，其舉證顯然與待證事實不符
      。
    (7)被上訴人於82、83年間與正德防火工業公司間之付款證明
      單，亦未見被上訴人所主張之正當請款程序，足認被上訴
      人於82、83年間確無所謂正當請款程序存在。
    2.原判決採為證據之上訴人所提出之付款證明單，為被上訴
      人片面製作，並非實際付款之憑證，自難證明被上訴人有
      正當請款程序存在：
  (1)依鈞院向上揭付款證明單上所載廠商環球水泥公司函查之
      結果，得知由環球水泥所提出之90年11月30日期發票號碼
      KB00000000之發票，均有詳細記載請款之品名、數量及單
      價；而被上訴人所提出之前揭付款證明單，除品名外，數
      量、單價均付之闕如，另環球水泥公司所請款之未稅金額
      為2,514元，加營業稅126元後為2,640 元。兩者相較，被
      上訴人製作之系爭付款證明單，顯與廠商所提供之發票內
      容，全然不符。且依環球水泥公司提供之報表，該發票之
      應收款項，係於「90年11月30日」以「現金」方式收款，
      然被上訴人所提出之上揭付款證明單記載之請款日期為「
      90年12月13日」，並有「開立支票付款」（90年12月25日
      期票號 PG0000000），此與環球水泥公司已於90年11月30
      日收受現金之事實不符。然被上訴人何以在給付環球水泥
      公司款項後，復製作上揭付款證明單？被上訴人明知上揭
      付款證明單，並非依環球水泥公司90年11月30日請款內容
      所製作，亦非實際給付環球水泥公司款項之憑證，竟於訴
      訟中提出為證據，自不可採。
    (2)按當事人主張有利於己之事實者，就其事實有舉證責任，
      民事訴訟法第277 條定有明文。被上訴人於90年11月30日
      ，既依發票給付現金予環球水泥公司，當時是否踐行其所
      一再主張之正當請款程序，自難以證明。
（四）被上訴人另對上訴人乙○○、甲○○等所提出詐欺告訴續
      查後，業經台南地檢署95年度偵續(一)字第2 號不起訴處分
      在案：
    1.依該不起訴處分，被上訴人告訴上訴人乙○○與下包即上
      訴人甲○○、何昌柳等勾串詐領工程款，無非係以被上訴
      人與「台電公司」所簽訂合約中之水電、板模及鋼筋等工
      程之各單項金額總和，較被上訴人實際支付給下包商之工
      程款低，而致被上訴人虧損為其主要論據。然被上訴人於
      偵查中，就其公司實際轉包予「高升公司」之項目、價額
      究竟為何？高升公司實際施作之項目、價額究竟多少等資
      料，被上訴人迄未提供相關資料以供核對，亦無法明確指
      出上訴人乙○○、甲○○等究係何筆請款屬有疑義之款項
      。復經證人邱文獻證稱：「就營造業而言，發包下游廠商
      之價格是反應實際價格，可能比公司和上游之承包價格更
      高。這時對該下游廠商固有虧損，但可就其他工程項目來
      補貼，發包價格高於承包價格在工程界是屬常見之事。」
      、「故告訴人公司發包予下游廠商『高升公司』工程價款
      縱有高於告訴人公司向『台電公司』承包價格之情形，亦
      難率予論定上訴人乙○○與下游包商即上訴人甲○○有背
      信或詐欺之不法犯行。」（見不起訴處分書第8 頁）。從
      而原判決率以被上訴人與台電公司間之契約單價，及被上
      訴人自行製作之統計表等，認被上訴人與上訴人高升公司
      間之承攬價格，實屬謬誤，灼然甚明。
    2.被上訴人於82至84年間（即系爭工程之付款證明單開立時
      ），有無正當請款程序存在？該事實於偵查程序調查之結
      果，由被上訴人所自行提出82至84年間部分之付款證明單
      6 本，其上幾無「經辦人」、「證明人」、「主管」、「
      會計」、「經理」、「總經理」6 人均簽名或蓋章確認之
      情形，且不唯上訴人高升公司如此。另證人吳敏蓉復證稱
      ：早期沒有正當請款程序，一直到86年才有；證人林月英
      亦證稱：儘量要求要這樣（指正當請款程序），但之前並
      沒有，是我到職之後才慢慢要求這樣等語，是被上訴人會
      計制度或內部控制在其承攬「大鵬超高壓變電所新建土木
      建築工程」及「忠明D/S 新建工程」時，尚未建立所謂的
      「正當請款程序」，故不能僅憑上訴人高升公司向被上訴
      人請款之請款證明單上無「經辦人」、「證明人」、「主
      管」、「會計」、「經理」、「總經理」等人之簽名，即
      認上訴人乙○○、甲○○等違背正當請款程序，而涉犯共
      同背信罪。依上所述，被上訴人既無法提供82至84年間有
      完整簽名之任何付款證明單，而在本件率以90年12月13日
      之付款證明單，用以證明82至84年間，其公司有正當請款
      程序存在，自無足採。從而依上揭刑事不起訴處分所調查
      之結果，亦無法證明上訴人乙○○有協助被上訴人高升公
      司溢領工程款，或被上訴人有正當請款程序存在。
（五）綜上所述，被上訴人主張遭溢領工程款，均由上訴人高升
      公司收受，被上訴人既未舉證上訴人乙○○受有任何利益
      ，其依不當得利請求，自無理由。另被上訴人所主張之侵
      權行為損害賠償請求權，亦已罹於2年之時效。
三、證據：除引用原審之立證方法外，並補提出台灣電力公司簽
    辦用簽影本1 份、徐國榮營造公司90年10月15日發文及資歷
    表影本1 份、支票影本1份、支存帳戶查詢明細表1份、付款
    證明單影本7張、不起訴處分書1份為證，並聲請訊問證人丁
    ○○。
乙、上訴人高升公司及甲○○方面：
一、聲明：求為判決：(一)原判決不利上訴人部分廢棄。(二)上列廢
    棄部分，被上訴人在第一審之訴駁回。(三)第一、二審訴訟費
    用由被上訴人負擔。(四)如受不利判決，准供擔保宣告免為假
    執行。
二、陳述：除與原判決記載之事實相同者予以引用外，並補稱：
（一）原審判決以與本案無關之契約內單價為依據，所認定之7,
      225,331元自屬錯誤：
    1.台電契約內所載之單價為被上訴人與台電公司間約定之單
      價，與上訴人無關：
    (1)本件兩造爭點之一，即上訴人承攬系爭工程之價格若干？
      上訴人主張承攬契約在被上訴人執有中，因該證據對被上
      訴人不利，被上訴人始終不願意提供，但兩造間工程款項
      均係按業主台電公司會同被上訴人監工核算工程進度，於
      被上訴人向台電公司請款後，始撥款與上訴人高升公司，
      故上訴人高升公司施作部分未達進度，被上訴人無法向台
      電公司請款，亦不會撥款予上訴人，故上訴人承攬之總金
      額即為實際領受之7,980,000元。
    (2)原審判決計算上訴人與被上訴人間承攬總價時，竟以台電
      契約內被上訴人向台電公司承攬同一項目之單價作為基準
      ，不僅有違契約相對性之基本法理，更顯然以與待證事實
      （兩造間契約之價格）無關之其他證據（他人間契約），
      作為認定待證事實之證據方法，原審判決自有重大明顯之
      錯誤。
    2.被上訴人向台電公司投標時，被上訴人並無提供任何單價
      分析表，台電契約內所載之單價也非被上訴人投標時向台
      電公司提出之單價，該單價來自於台電公司內部原用以計
      算招標底價之單價，被上訴人得標後再由台電公司依據「
      得標比」按比例計算後記載台電契約中，與市場價格及兩
      造間之承攬價格根本無必然關係，僅係台電公司與被上訴
      人間招標行為之結果：
    (1)被上訴人向台電公司投標時，被上訴人並無提供任何單價
      分析表，此有台電公司94年6月20日覆鈞院之D中區字第94
      060323號函可稽，台電契約所載之單價不僅非被上訴人自
      行計算之單價成本，更與被上訴人再轉包與上訴人之單價
      無關。
    (2)又被上訴人向業主台電公司標得工程後，與台電公司間簽
      訂之台電契約，其契約所載之單價，即係依據台電公司檢
      附鈞院之「台灣電力股份有限公司工程投標須知」第22條
      所載之公式所得來，亦即按照標比（決標價總額／核定底
      價），並按照一定之調整率，從「底價單價」計算得出，
      亦即均為台電公司內部製作之單價，與被上訴人無關。
    (3)觀諸上揭須知第22條第3 項明文「定價單上之材料…但不
      超出底價單價為原則」，亦表明台電契約上之單價上限，
      根本就是台電公司內部核算之底價單價，足以證明台電契
      約內之單價絕非被上訴人自行核算之成本，而係台電公司
      要招標時決定底價由內部核算之底價單價，足證被上訴人
      所為台電契約單價為被上訴人自己核算之成本，實係臨訟
      杜撰編造之詞。
    (4)承上所述，台電契約所載之單價，不僅根本不是被上訴人
      在投標時提出於台電公司，亦非被上訴人自行核算的成本
      ，而是台電公司決定招標底價而內部核算之單價，故台電
      契約所載之單價，根本與上訴人高升公司與被上訴人間系
      爭工程承攬關係無關，原審判決未查詳究被上訴人上揭捏
      造事實之情事，而以風馬牛不相及之他人間契約單價，作
      為認定上訴人高升公司與被上訴人間系爭承攬契約之單價
      ，實無足取。
    3.系爭工程中之部分空調設備材料、部分消防設備材料由被
      上訴人自行購買者，被上訴人與第三人之購買單價不僅與
      台電契約所載單價不同，且更較台電契約所載之單價高出
      甚多，顯見台電契約、被上訴人與下包廠商之契約不僅法
      律上屬獨立個體，同樣之項目其單價也完全不同，甚至台
      電契約之單價較低，原審判決以台電契約認定被上訴人與
      上訴人高升公司間承攬項目之單價不僅有嚴重錯誤，更明
      顯不利於上訴人高升公司。
    (1)被上訴人於原審提出其向正德防火工業公司購買「消防設
      備」材料之付款證明單4張，金額合計為2,387,240元，更
      附有購買合約書及支票存根、購買部分空調設備材料之付
      款證明單9 張，金額合計為1,332,950元。
    (2)被上訴人上揭付款證明單後均檢附有被上訴人所購買之部
      分空調設備材料項目及單價、部分消防設備項目及單價，
      其單價不僅均與台電契約中所載相同項目之單價不同，甚
      至均較台電契約中所載之單價為高。顯見被上訴人自行向
      次包購買之部分空調設備單價、部分消防設備單價，自然
      不能與台電契約所載之單價相提並論，倘若以台電契約所
      載之材料單價作為被上訴人向次包購買之材料單價，豈不
      失之謬矣。詎原審判決竟以台電契約單價作為計算被上訴
      人與次包即上訴人高升公司間承攬項目之單價，實屬荒謬
      。
（二）被上訴人主張其自行購買「部分空調設備材料」及「部分
      消防設備材料」，原審認定此等項目應從上訴人高升公司
      向被上訴人轉包契約中扣除時，其判決理由前後顯然矛盾
      ，且採用被上訴人實際支出價格亦與卷內證據矛盾：
    1.原審判決認定上訴人高升公司向被上訴人轉包總價時，以
      與本案無關之台電契約中所載之單價為據，但在計算被上
      訴人自行採買之部分空調設備材料、部分消防設備材料，
      應在上訴人高升公司轉包契約中扣除價格時，卻又不比照
      相同標準一律參考台電契約中所載之同一項目單價，而改
      依據被上訴人主張自己實際支付之金額為據，原審判決在
      計算同一轉包契約總價及應扣除項目價格時，採用不同單
      價為基準，即忽而用台電契約所載單價，忽而又不用，且
      未在判決理由中表明其有此前後矛盾之理由何在，原審判
      決實有重大瑕疵。
    2.原審判決認定被上訴人自行購買之「空調設備」金額為1,
      595,828元、「消防設備」金額為1,656,823元，均係以被
      上訴人自己製作之「徐國榮營造股份有限公司工程材料數
      量統計表」（下稱被上訴人數量統計表）為據，惟該數量
      統計表所載之空調設備及消防設備金額，均未獲上訴人同
      意，原審判決採為判決基礎已有違誤。且上揭金額對照被
      上訴人所提出購買「消防設備」之付款證明單4 張，金額
      合計卻為2,387,240 元，此有被上訴人與正德防火工業公
      司之合約可稽，原合約金額為2,350,000 元、購買空調設
      備之付款證明單9張，金額合計卻為1,332,950元，與被上
      訴人數量統計表之記載不同，顯然就同一項目出現兩種金
      額，被上訴人就空調設備、消防設備實際支出之金額究為
      多少？顯已難認定，故原審判決將被上訴人前後矛盾之主
      張逕採為判決基礎，更顯有錯誤。
（三）原審判決以「其他工程」之付款證明單內之記載，認定系
      爭忠明D/S 工程之付款證明單也應有相同請款程序，顯有
      錯誤：
    1.原審判決認定上訴人高升公司請領系爭工程款之溢領部分
      ，違反被上訴人之正當請款程序，係以被上訴人提出之其
      他工程（按非82~83年間進行之本件忠明D/S工程，而係90
      年間進行之永康幹二號…工程）中廠商付款證明單為依據
      ，而認定被上訴人有所謂「正當請款程序」。然此已與原
      審判決用台電契約單價認定被上訴人與次包間契約單價一
      般，指鹿為馬，將與待證事項完全無關之證據，作為認定
      待證事項之基礎。
    2.就系爭忠明D/S 新建工程，被上訴人於原審提出經其承認
      之付款證明單，已足證上訴人高升公司領取款項之程序均
      相同，何以原審判決視而未見，卻執無關之他工程付款證
      明單認定上訴人高升公司請款程序違反正當程序，原審判
      決之論理邏輯顯有重大問題：被上訴人於原審一再主張其
      自行購買部分空調設備材料、部分消防設備材料，要求上
      訴人應將受領之工程款扣除，被上訴人並提出次包請款之
      「付款證明單」為證據。然查上揭總計13張「付款證明單
      中」均標示有「忠明 D/S」，足徵與上訴人高升公司向被
      上訴人轉包者屬同一工程。而其中其向「正德防火工業公
      司」購買「消防設備」材料之付款證明單4 張，金額合計
      為2,387,240元，3張均無任何人簽名，一張有會計吳敏蓉
      簽名；次包「偉營企業有限公司」之付款證明單，僅有84
      年9 月27日該紙有會計（吳敏蓉）一人簽名，而無被上訴
      人負責人或總經理簽名，其他均無任何人簽名；其中次包
      「帝旺企業股份有限公司」之付款證明單，僅有84年9月2
      7 日該紙有會計（吳敏蓉）一人簽名，且無被上訴人負責
      人或總經理簽名，其餘亦均無其他任何人簽名，遑論被上
      訴人提出之付款證明單均無被上訴人負責人或總經理蓋章
      。而被上訴人卻提出上揭付款證明單，向原審法院主張其
      確實同意支付該款項予出售上揭部分空調設備、部分消防
      設備之次包，被上訴人卻也表示上揭沒有任何人簽名或只
      有會計一人簽名之付款證明單都是正當、合法。顯見在忠
      明D/S 新建工程中，各次包向被上訴人請款時，被上訴人
      之負責人或總經理根本不會在付款證明單上簽章，而是透
      過控制支票存款小章的方式進行把關，只要支票存款之小
      章確實蓋用，即表示被上訴人同意支付該筆款項。
    3.綜上所陳，被上訴人向台電公司標得之「忠明D/S 新建工
      程」中，既然作為次包之一的上訴人高升公司，向被上訴
      人請領承攬款項之付款證明單，與其他次包即出售空調設
      備、消防設備廠商，向被上訴人請領材料款之付款證明單
      ，不僅在格式上相同，被上訴人亦同樣在負責人、總經理
      均未批示，卻同樣支付款項，焉有出售空調、消防設備之
      請款合於請款程序，上訴人高升公司之請款不合程序之理
      ，是上訴人高升公司請款程序，係經被上訴人同意，應堪
      認定。
（四）原審判決認定該判決附表一編號42、33等項目非上訴人高
      升公司承作，顯有錯誤：
    1.原審判決附表一編號 42「GIS室吊車裝設」為上訴人高升
      公司委由再次包承作，該項目自屬上訴人高升公司承作部
      分：原審判決認定附表一編號 42「GIS室吊車裝設」，係
      由被上訴人所提出之「震辰工業有限公司」產品之送審資
      料，即據此認定該項目非上訴人高升公司承作，然上訴人
      高升公司卻於82年8月16日與「震辰工業有限公司」就「2
      噸固定式起重機工程」簽訂有合約，約定工程範圍為「製
      作、安裝、試車」，而交貨地點即為忠明D/S 新建工程所
      在地「台中」，此有上訴人高升公司與訴外人「震辰工業
      有限公司」之合約書可稽。
    2.原審判決附表一編號33之項目均為上訴人高升公司施作：
      原審判決附表一編號33之攜帶式抽水機，為上訴人高升公
      司向訴外人啟霸貿易有限公司購買後施作於系爭工程中，
      此有上訴人高升公司與啟霸公司簽訂之合約書可稽，換言
      之，上揭合約書中上訴人高升公司向啟霸公司購買之「廢
      水泵，型式：KE8，馬力：0.8KW，電源：3/220/60」，即
      係上揭附表一編號33之攜帶式抽水機。
（五）原審判決認定停工期間，上訴人高升公司仍領取工程款項
      ，顯與實做實領之工程慣例不符，顯與下列卷內證據不符
      ：
    1.系爭忠明D/S 工程根本無所謂停工期間，更無所謂停止付
      款問題，此觀被上訴人在所主張之停工期間內，不僅仍付
      款予其他次包，更仍繼續向台電公司請款即知，原審判決
      昧於卷內證據證明之事實，草率認定有所謂停工期間，更
      進而認定上訴人於該期間內之請款係違反工程慣例，顯有
      重大誤會。
    2.被上訴人之其他次包也在上揭期間內向被上訴人請款，顯
      見請款日與有無停工根本無必然關係：被上訴人為圖證明
      其確有支付次包購買材料之款項，以灌充可以要求上訴人
      扣退之工程款，向原審提出上揭其自行購買部分空調設備
      、部分消防設備之付款證明單，然觀諸其提出上揭材料之
      付款證明單所載，在被上訴人所編造之「忠明D/S 新建工
      程處於停工狀態內（83年8月21日至84年5月21日）」，出
      售部分消防設備與部分空調設備予被上訴人之次包業者，
      亦繼續向被上訴人請領款項，自被上訴人自己提出之上揭
      付款證明單觀之計有6 張，包括消防設備於83年12月13日
      、84年11月29日請款2次，空調設備於84年9月27日、84年
      9月27日、83年8月31日、83年12月1日請款4次。
    3.被上訴人在其所謂停工期間內，仍繼續向台電公司請款，
      亦證明請款日期與有無停工根本無關，此觀台電公司檢送
      鈞院附卷之「柒月份實作數量核備書」所載，被上訴人於
      83年8 月22日，也在被上訴人所稱上揭停工期間內，繼續
      向其業主即台電公司請款，益徵請領工程款與停工與否無
      關。
    4.綜上所陳，被上訴人既在自己所稱之系爭忠明D/S 新建工
      程停工期間內，不僅接受其他次包之請款，更繼續向業主
      台電公司請款，何以被上訴人自己付款請款可以不算違背
      工程慣例，惟上訴人請款即違背工程慣例。
（六）被上訴人以不當得利、侵權行為為依據，其所為之事實與
      客觀證物及證人供述不符，顯然未盡舉證責任，其起訴應
      予駁回：
    1.上訴人高升公司向被上訴人承攬之系爭工程，於83年10月
      5 日經台電公司驗收完畢，被上訴人支付上訴人工程款項
      ，歷經內部稽核、外部會計師查帳申報，均未曾主張過上
      訴人溢領，卻於近10年後主張上訴人溢領工程款，自應提
      出足以推翻上訴人領取工程款之金額，經台電驗收、被上
      訴人內部稽核、被上訴人委任會計師查帳申報、國稅局查
      核均無錯誤之客觀證據。
    2.系爭工程之施工進度及施工數量、項目係按月由被上訴人
      及台電公司按月照圖確認，此有鈞院向台電公司調閱按月
      紀錄「忠明D/S 新建工程工程實做數量表」在卷可稽。而
      台電公司即依上揭數量表分期支付工程款給被上訴人，被
      上訴人也按上揭工程實做數量表，計算工程款給上訴人高
      升公司。換言之，上訴人高升公司有無施工，施工之項目
      是否符合被上訴人及台電公司之要求，與被上訴人能否向
      台電公司請領各期工程款息息相關，被上訴人焉有不按期
      緊盯之理？而上訴人高升公司實際施工部分，業於每月由
      「被上訴人」及「台電」公司人員交叉清點確認，上訴人
      高升公司有按進度施工，台電公司才會按進度撥款給被上
      訴人，被上訴人才會按進度撥款給上訴人高升公司，是上
      揭工程實做數量均係按工程進度確認，工程款項更係按工
      程進度撥付，而所有上訴人高升公司施作之項目及數量，
      均於82年至83年施工期間內之各月清點確認完畢無誤。
    3.上訴人高升公司將承攬之工程施作完畢後，尚須經過台電
      公司驗收，驗收無誤後，台電公司方會撥款予被上訴人，
      是上訴人有無按照約定施工，施工項目有無依照上訴人高
      升公司與被上訴人之約定，與被上訴人能否向台電公司請
      領各期工程款息息相關，被上訴人焉有不按期緊盯之理，
      是除上訴人高升公司每期得向被上訴人請領之工程款多寡
      業均分別於每期確認無誤外，上訴人高升公司承攬部分業
      於83年10月5 日經台電公司就大部分驗收完畢，而經台電
      要求補正部分嗣亦均已經台電公司確認補正無誤，故上訴
      人高升公司方與被上訴人於83年11月30日就所有上訴人高
      升公司得請領之餘款總會帳結清完畢。
    4.本此上訴人向被上訴人承攬而應施工之項目、數量及得請
      領之工程款，早於83年11月30日以前均已經按期計算結清
      ，否則何以被上訴人在系爭工程結束後10年間均未主張任
      何款項錯誤，且被上訴人一再主張其係一歷史悠久之營造
      公司，且公司更聘有專業會計師查帳報稅觀之，焉有可能
      在10年間不知道系爭忠明D/S 工程承攬結果為盈餘或虧損
      ，豈會現在才主張有溢領，故本件被上訴人早於83年11月
      30日早已經與上訴人確認結算過上訴人高升公司所有之工
      程款無誤之事實應堪認定，被上訴人欲本於不當得利主張
      上訴人溢領工程款，自應提出足以動搖上揭事證之客觀證
      據，否則即應受訴訟上之不利益。
    5.被上訴人參與台電公司就系爭工程之發包招標時，根本未
      提供任何單價分析與台電公司，而係以總價方式投標，此
      由上揭台電公司94年月6日20函覆鈞院之D中區字第9406-0
      323 號函即知。而被上訴人既從未提供過任何項目之單價
      予台電公司，則被上訴人與台電公司間簽訂合約之單價，
      即無從推翻被上訴人近10年未曾主張上訴人溢領之工程款
      ，上訴人領款之項目及單據經過被上訴人會計師簽核，經
      過國稅局查帳均無違誤之事實。
    6.被上訴人於系爭工程中自行採購之消防設備，其採購之金
      額即已高過被上訴人與台電公司所簽合約中之單價，足徵
      被上訴人主張其不可能以高於被上訴人與台電公司合約價
      之價格轉包之主張，根本係臨訟杜撰，不足以證明上訴人
      有溢領之證據。
    7.依台南地檢署95年度偵續(一)字第2 號訊問證人邱文獻，供
      稱：「營造業而言，發包下游廠商之價格是反應實際價格
      ，可能比公司上游之承包價格更高，這時對下游廠商固有
      虧損，但可就其他工程項目來補貼，發包價格高於承包價
      格在工程界是屬常見之事。」顯見被上訴人主張其轉包予
      上訴人之價格，不可能低於被上訴人向台電之承包價，與
      客觀事實不符。
    8.被上訴人雖主張上訴人高升公司領取工程款，其請款單並
      無「經辦人」、「證明人」、「主管」、「會計」、「經
      理」、「總經理」分層確認之請款流程，有不當請款情事
      。然經檢察官偵查後發現被上訴人所提出之82～86年公司
      付款證明單，幾乎沒有「經辦人」、「證明人」、「主管
      」、「會計」、「經理」、「總經理」均蓋章之情形，且
      不僅上訴人高升公司之請款單如此。且證人吳敏蓉亦於該
      偵查程序中供稱早期沒有正當請款程序，一直到86年才有
      ，證人林月英亦證稱儘量要求要這樣，但之前並沒有，我
      到職之後才慢慢要求這樣。故系爭工程進行時，被上訴人
      根本沒有所謂正當請款程序。被上訴人主張上訴人違反正
      當領款程序而有溢領之情事，益顯非事實。
（七）被上訴人提出之侵權行為主張縱為真實，業罹於消滅時效
      ：被上訴人固主張上訴人高升公司與上訴人乙○○有共同
      侵權行為，然查系爭工程早於83年即已完工，並有全部施
      工項目驗收明細、請款單據，被上訴人更自承其聘有會計
      師查核帳目，則被上訴人於系爭工程在年度結算時，即應
      當得以發現虧損而進行查核帳目，然被上訴人卻於近10年
      後始提出侵權行為請求，顯然已罹於2年之短期時效。
三、證據：除引用原審之立證方法外，並補提出徐清標戶籍謄本
    影本1份、經濟部97年12月23日經授中字第09734520780號函
    暨附件1份、正德防火工業公司付款證明單4張、購買合約書
    1 份、支票存根影本5張為證。
丙、被上訴人方面：
一、聲明：求為判決：(一)上訴駁回。(二)訴訟費用由上訴人負擔。
二、陳述：除與原判決記載之事實相同者予以引用外，並補稱：
（一）上訴人乙○○自67年間受僱於被上訴人，即先後擔任工地
      主任及經理職務，有81年4 月18日之「聯合勤務總司令部
      工程署廠商簽證人員名冊」乙○○登記為經理可證，且有
      被上訴人於81年3月至87年4月僱用之工地主任邱文獻證稱
      ：「…乙○○是負責與業主的接洽及專業協力廠商的協尋
      及工程進度的控管…」、「…我認識被告范，他的工作內
      容與我差不多，但他的範圍更大，他還負責包括成本的掌
      控及專業下包的找尋，因為我們都是做公家機關的案子，
      一件案子得標，被告范必須在公司可以承擔的成本下將工
      程分包給下游的專業廠商去做，他可以說是我的直屬長官
      ，他在公司的年資比較長，被告范他有權利去找下包廠商
      …被告范的角色是負責行政、財務管理、提供我們在工地
      所需的資源、被告范的權限也包括執行人員與業主間的協
      調。」等語可佐。
（二）上訴人乙○○既受被上訴人僱用及委任，應盡善良管理人
      之注意義務，在被上訴人可以承擔的成本範圍內轉包，乃
      其明知忠明D/S 新建工程，水電分包商所承作部分中之空
      調通風設備及消防設備，分包商即上訴人高升公司僅負責
      施工，材料部分係由被上訴人負責採購付款，此部分材料
      費用應予扣除，竟與另上訴人甲○○共同侵權將該水電工
      程款「溢款」為8,706,816 元，有上訴人高升公司所開發
      票、被上訴人付款證明單、及被上訴人給付上訴人高升公
      司之支票可稽。
（三）依原判決附表1編號1至31號，被上訴人主張為上訴人高升
      公司施作之部分，並提出工程材料數量統計表為證，且經
      證人邱文獻於原審證實，合計7,156,190元，關於附表1編
      號5、16、23 號被上訴人主張為上訴人高升公司施作之工
      程，價額總計20,768元，為上訴人否認，嗣經被上訴人所
      不爭執，應予扣除，故關於附表1編號1至31號被上訴人主
      張為上訴人施作之工程，總計7,135,422 元；而原判決附
      表1 編號32至66號，上訴人高升公司抗辯亦由其所施作之
      部分，除編號32、34、35、38、40、41號上訴人抗辯為其
      所施作之工程，總計44,538元，為被上訴人所不爭執，另
      編號45號工程，經上訴人於原審審理中陳稱非其所承作，
      該部分工程價額487,437 元外，其餘未經認定為上訴人高
      升公司施作之工程，有經證人邱文獻所證述非上訴人高升
      公司所施作，亦缺乏積極證據證明，附表1 編號32至66號
      部分之工程，經原審參酌相關事證及證人邱文獻之證詞，
      認定為89,909元。是系爭工程轉包予上訴人高升公司施作
      之一切工料價額固為7,225,331元（即7,135,422＋89,909
      ＝7,225,331），惟其中附表1編號21、22號空調通風及消
      防設備之材料費用，經被上訴人主張為其自行採購，金額
      分別為1,595,828元及1,656,823元，並提出工程材料數量
      統計表付款證明單13紙為證，經原審審認系爭工程中空調
      通風及消防設備之材料，依被上訴人所提之付款證明單可
      證，係分別向偉營企業股份有限公司、旺帝企業股份有限
      公司、台達空調設備有限公司、正德防火工業股份有限公
      司購買，購買之金額分別為1,332,950元及1,656,823元。
      是被上訴人將系爭工程轉包予上訴人高升公司實際施作之
      金額為4,235,558元（即7,225,331-1,332,950-1,656,823
      ＝4,235,558）。
（四）被上訴人向台電公司承攬工程，投標前有關水電工程部分
      之數量係由台電公司計算，而單價部分因被上訴人擬於得
      標後轉請上訴人高升公司施作，故由上訴人乙○○與甲○
      ○偕同計算單價後投標，是被上訴人得標後將水電工程轉
      請上訴人高升公司施作，以得標價轉承攬已無利潤可言，
      豈可能以高於得標價2 倍有餘之虧損價格交由上訴人高升
      公司施作，可證上訴人等領取系爭水電工程款顯有不法情
      事；次按系爭工程依台電公司製作之土木建築工程日報表
      （下稱工程日報表）顯示，該工程計分2期，第1期自82年
      4月21日起，迄83年8月20日止，第2期自84年5月22日起，
      迄84年6月22日止，該2工期之間即自93年8 月21日起，迄
      84年5月21日止前後9個月，工程並未施作，上訴人竟於停
      工期間即83年9月16日領2筆各40萬元，於83年11月30日各
      領50萬元及48萬元，及於84年1 月15日、27日各領36萬元
      及147,966 元等工程款，益見其中不法之情事；又工程款
      之領取應按實際施作之數量及單價據實陳報領款，惟觀之
      上訴人領取之工程款，其中83年7月11日各領2筆50萬元、
      83年9月16日各領2筆40萬元、83年11月30日各領50萬元及
      48萬元，均與工程領款慣例不符，足證其中應有不法之情
      事。
（五）上訴人乙○○違背正當請款程序，溢領3,744,442 元。原
      審以被上訴人所提無瑕疵之付款證明單所示，其上應為記
      載之事項及簽名，均未遺漏，然系爭付款證明單為何會遺
      漏，原因固尚待查明，惟已可證被上訴人對於系爭款項之
      支付並不知情。且證人丁○○所證，對於付款證明單，一
      方面為證明付款，另一方面又稱其出入，其數額均甚鉅大
      ，不在乎付款證明單上相關人員之簽名，實有違正常公司
      之營運管理，因認證人證言，實有違被上訴人正當請款程
      序，倘循正當之請款程序，上訴人乙○○並無最後之付款
      決定權，證人實無須承上訴人乙○○之意，而為開票之動
      作，證人為何如是作，是否如被上訴人主張經上訴人乙○
      ○脅迫所致，雖不足以為證，然就違反正當請款程序及上
      訴人乙○○主導系爭款項之溢領，已堪證明。
（六）上訴人高升公司負責人甲○○基於共同侵權之意思，與上
      訴人乙○○勾結溢領工程款項，被上訴人要無於得標之合
      約總價3,903,539 元之範圍外，轉包他人承攬工程之理。
      甚且上訴人溢報之金額高達8,706,816 元，上訴人不法侵
      害被上訴人之行為至為明顯。又揆諸上揭證據核構成民法
      第184條第1項前段及同法第185條第1項之共同侵權行為，
      應負連帶賠償責任。又上訴人甲○○為上訴人高升公司負
      責人，按民法第28條規定，法人對於其董事或其他有代表
      權之人因執行職務所加於他人之損害，與該行為人連帶負
      賠償之責任，因此上訴人高升公司亦應負連帶賠償責任。
（七）另上訴人乙○○使上訴人高升公司及其負責人甲○○溢領
      之工程款，為無法律上之原因，受有利益，亦成立民法第
      179 條之不當得利。上訴人抗辯侵權行為之損害賠償請求
      權如已罹於時效完成，被上訴人仍得適用民法第197條第2
      項規定，請求上訴人返還其利益。
（八）原判決就上訴人高升公司承包被上訴人之系爭工程，並非
      總價承包，自被上訴人請領工程款項總計為798 萬元，為
      兩造所不爭執，然該公司實際施作之金額為4,235,558 元
      ，顯然溢領3,744,442元。
三、證據：引用原審之立證方法。
丁、本院依職權向台電公司輸變電工程處中區施工處調閱被上訴
    人投標所有文件暨「每月工程實做數量表」及「驗收紀錄」
    ，及函查(1)是否於投標時有提出單項工程分析表？(2)若有，
    是否與簽訂合約所附之單項工程分析表相同？並依職權向環
    球水泥公司函查(1)是否於90年12月13日簽發發票日期90年11
    月30日、發票號碼KB00000000 號、面額2,640元之發票予被
    上訴人公司？(2)若有，上訴人公司如何給付上開款項？(3)為
    何上訴人公司未在付款證明單上請款廠商欄上簽收？並依職
    權向臺灣臺南地方法院檢察署調閱95年度偵續(一)字第2 號乙
    ○○等背信案件全卷。
    理  由
一、被上訴人起訴主張：上訴人乙○○自67年間即受僱於被上訴
    人，擔任工地主任經理等職務，負責與業主接洽、專業協力
    廠商協尋、工程進度控管及工程款請領程序中工地部分之簽
    核等業務，握有寬大之職務裁量空間。因被上訴人於82年間
    承攬台灣電力股份有限公司（下稱台電公司）之「忠明 D/S
    新建工程」之土木工程，並將其中水電工程部分（下稱系爭
    工程）轉包予上訴人甲○○經營之上訴人高升水電工程有限
    公司（下稱高升公司）施作，而材料部分仍由被上訴人負責
    採購。上訴人乙○○本應在被上訴人可以承擔之成本範圍內
    轉包給下游廠商，詎上訴人等基於共同侵權之不法所有意圖
    ，明知系爭工程部分，被上訴人得標之合約總價僅為3,903,
    539元，竟共謀以8,706,816元轉包予上訴人高升公司，以高
    於系爭工程得標價2 倍有餘之虧損價格，交由上訴人高升公
    司施作，其中並於83年8月21日至84年5月20日停工未施作之
    期間，違背正當之請款程序，不實請領6 筆工程款項，且違
    背受任人之報告義務，另轉包之工程款給付方式，係由上訴
    人甲○○提出發票交給上訴人乙○○，再由上訴人乙○○提
    出向被上訴人虛偽申報，並利用人事權恐嚇、脅迫被上訴人
    之會計開立8,706,816 元之支票給上訴人甲○○或高升公司
    ，顯已侵害被上訴人之財產權。另上訴人乙○○使上訴人高
    升公司及其負責人甲○○溢領之工程款，於法無據，係無法
    律上之原因受有利益，使被上訴人受有超出系爭工程總承包
    價之4,803,277元之損害，爰依民法第184 條第1項前段、第
    185條第1項、第28條侵權行為之法律關係；民法第535 條、
    第540條、第227條、第226 條債務不履行之法律關係；民法
    第179 條不當得利之法律關係，訴請上訴人應連帶給付被上
    訴人4,803,277 元及法定遲延利息等語。（原審判決上訴人
    應連帶給付被上訴人3,744,442 元及其法定遲延利息，另駁
    回被上訴人其餘之請求後，被上訴人就其請求給付敗訴部分
    未上訴已確定，上訴人則就其應為給付敗訴部分上訴，事涉
    本院審判範圍，合先敘明）
二、上訴人乙○○則以：被上訴人主張上訴人乙○○將系爭水電
    工程「轉包」給上訴人甲○○，並將價格「溢報」，且「未
    審核」上訴人甲○○提出之單據，「脅迫」會計開支票，均
    屬無據並非事實。且被上訴人所主張之侵權行為損害賠償請
    求權，已罹於2 年之時效，另被上訴人主張遭溢領之工程款
    ，均由上訴人高升公司收受，被上訴人既未舉證上訴人乙○
    ○受有任何利益，其依不當得利請求，亦無理由等語，資為
    抗辯。上訴人高升公司及甲○○則以：上訴人高升公司向被
    上訴人承攬之系爭工程，於83年10月5 日經台電公司驗收完
    畢，被上訴人支付上訴人高升公司工程款項，復歷經內部稽
    核、外部會計師查帳申報，均未曾主張過上訴人高升公司有
    溢領情事，且系爭工程之施工進度及施工數量、項目，係按
    月由被上訴人及台電公司按月照圖確認，上訴人高升公司有
    按進度施工，台電公司始會按進度撥款給被上訴人，被上訴
    人始會按進度撥款給上訴人高升公司，是系爭工程實做數量
    均係按工程進度確認，工程款項更係按工程進度撥付，所有
    上訴人高升公司施作之項目及數量，均已於82年至83年施工
    期間內之各月清點確認完畢無誤，並無溢領工程款情事。況
    被上訴人侵權行為主張縱為真實，亦已罹於消滅時效等語。
    又上訴人高升公司與被上訴人間既有轉包契約關係，則其受
    領被上訴人支付之工程款，即有法律上之原因，亦不成立不
    當得利等語，資為抗辯。
三、經查82年4月間被上訴人承攬台電公司系爭「忠明D/S新建工
    程」之土木工程，係總價承包，承攬金額為8,119 萬元，其
    中水電工程轉包給上訴人高升公司。上訴人乙○○自67年間
    即受僱於被上訴人至91年2月間止，並於82年4月間擔任系爭
    工程工地負責人，系爭工程分2 期，第1期自82年4月21日起
    至83年8月20日、第2期自84年5月22日起至84年6月22日，上
    訴人高升公司所施作之細項工程詳如原審判決附表1、2所示
    ，對於被上訴人提出之付款證明單等文件，除82年10月20日
    金額8,850元、84年1月27日金額147,966元之2紙付款證明單
    ，上訴人高升公司否認真正外，其餘付款證明單及支票存根
    等均為真正，依此上訴人高升公司已請領工程款798 萬元。
    另被上訴人告訴上訴人乙○○等背信刑案，經臺灣臺南地方
    法院檢察署檢察官以95年度偵續(一)字第2 號不起訴處分確定
    在案等情。既為兩造所不爭執，並有台電公司工程承攬契約
    1 份、工程訂價單及單價分析表、被上訴人工程材料數量統
    計表2 紙、給付高升公司之支出明細表、土木建築工程日報
    表4紙、高升公司估價單2紙、付款證明單29紙、彰化商業銀
    行支票存根21紙、被上訴人所收發票明細表、給排水衛生設
    計圖給水系統昇位圖例、電氣工程設計圖4 張、電動大門電
    源線路開關後端之工程詳圖、忠明D/S新建工程中GIS室ZT電
    動起重機送審資料1份、運費請款資料1份、地下洩油池標準
    圖、工程水林S/S新建工程數量表1份、被上訴人之彰化商業
    銀行東台南分行之支票存款帳戶自82年至84年1 月所開立支
    票20紙經提示之相關資料、台電公司就系爭工程驗收結果之
    量價及驗收結算之相關資料等件附卷足稽，並經本院依職權
    向臺灣臺南地方法院檢察署調閱95年度偵續(一)字第2 號乙○
    ○背信刑案全卷核閱屬實，自堪信實。惟被上訴人另主張上
    訴人共謀以高於系爭工程得標價2 倍有餘之虧損價格，轉包
    予上訴人高升公司施作，其中並於停工期間違背正當之請款
    程序，不實請領6 筆工程款項，已侵害被上訴人之財產權，
    且無法律上原因，使上訴人高升公司溢領工程款計3,744,44
    2 元等情，既為上訴人所堅詞否認，並以上揭情詞置辯，致
    兩造互有爭議。是本件所應審究者，厥為系爭工程轉包予上
    訴人高升公司之轉包價額若干？上訴人高升公司承作系爭工
    程之範圍為何？請領系爭工程款之金額若干？其請領程序是
    否正當？及被上訴人依侵權行為、債務不履行、不當得利等
    法律關係，請求上訴人賠償其損害，是否有理由？另被上訴
    人之侵權行為損害賠償請求權是否已罹於時效？各情。茲更
    詳細說明如下：
（一）系爭工程轉包予上訴人高升公司施作之價格及範圍為何？
      上訴人高升公司請領系爭工程款之金額若干？
    1.因兩造均無法提出系爭工程轉包之書面契約文件，被上訴
      人復未提供相關資料憑核，致無法據以直接認定系爭工程
      確實之轉包價格及施作範圍，對此被上訴人固主張應依其
      與台電公司簽訂之工程合約所載數量及單價計算工程款，
      系爭工程轉包價格僅為3,901,322 元云云。惟查被上訴人
      向台電公司投標時，被上訴人並未提供任何單價分析表，
      既有台電公司94年6月20日函覆本院之D中區字第94060323
      號函在卷足憑，則台電契約內所載之單價並非被上訴人投
      標時向台電公司提出之單價，自與被上訴人再轉包與上訴
      人高升公司之單價無關。且台電契約內所載之單價，係依
      台電公司檢附之「台灣電力股份有限公司工程投標須知」
      第22條所載之公式得來，即按照標比（決標價總額／核定
      底價），並按照一定之調整率，從「底價單價」計算得出
      ，乃為台電公司內部製作之單價，被上訴人得標後再由台
      電公司依據「得標比」按比例計算後記載台電契約中，與
      市場價格及兩造間之承攬價格根本無必然關係。換言之，
      台電契約內所載之單價，僅係台電公司與被上訴人間招標
      行為之結果，尚與被上訴人再轉包與上訴人高升公司之單
      價無涉，至被上訴人是否有利潤，此涉及該公司之商業利
      益考量，非得據為認定轉包價格過高即有不法情事。況被
      上訴人自行採購之消防設備，其採購之金額即已經高過被
      上訴人與台電公司所簽合約中之單價，益見被上訴人轉包
      價格高於承包價格，並非必然違反被上訴人之營業模式。
      被上訴人主張其不可能以高於被上訴人與台電公司合約價
      之價格轉包予上訴人高升公司之主張，尚不足證明上訴人
      乙○○有不法轉包之情事。是被上訴人執此主張系爭工程
      轉包價格，顯高於得標價2 倍餘之價格轉包，而有不法情
      事，已非有據。
    2.原審判決附表1、2所示細項工程項目，為上訴人高升公司
      所施作，及上訴人高升公司因系爭工程實際請領款項為79
      8萬元，既為兩造所不爭執（見本院卷(二)第202頁），且本
      件上訴人高升公司請款過程中，每筆請領款項復先經被上
      訴人確認後始同意支付，加以系爭工程更早於83年11月30
      日前已確認結算完畢（見後敘請款部分說明），顯見上訴
      人高升公司應施作之工程項目及得請領款項金額，應屬無
      誤，否則以被上訴人每年度提供會計憑證予委外之會計人
      員記帳報稅，及各該筆支出金額龐大等情觀之，豈有可能
      在歷經10年間不悉系爭工程款請領之項目及數額有疑義，
      從而被上訴人主張如原判決附表1 編號21、22號之「消防
      設備」材料及「空調通風設備」材料之費用，為上訴人高
      升公司所溢領應予扣回，不足採信。
（二）上訴人高升公司請領系爭工程款之程序是否正當？停工期
      間得否請領工程款？
    1.被上訴人固主張向其公司請款，應循下列「正當請款程序
      」，即請款人應提出「請款單」並附「單據憑證」，交
      付給「經辦人」，如請款人不能取得單據憑證，應由經辦
      人詳載「原因」，並由請款人在「證明人」欄簽名。由
      「主管」審核「有無付款之必要」。由「會計」細心核
      對數量、金額後，登載於帳簿。由「經理」複核「有無
      付款之必要」。由「總經理」批准或駁回。由兼任「
      出納」之會計小姐撥款之事實，並提出付款證明單為證。
      然被上訴人是否確實執行付款證明單上之「正當請款程序
      」，依證人丁○○在原審證稱：「（提示付款證明單，…
      是何人寫的？）是我寫的，這是工程款請款時，我會記載
      已經有付工程款的證明，這是要留在公司作為已經有付工
      程款的證明，付款證明單上面有簽收人的姓名表示他有收
      到工程款。該付款證明單上，負責人有時有簽名，有時沒
      有簽名，從我上班到離職時都是這樣，支票和印章是在老
      闆手上，如我要開支票的話要向他們拿，開完票後，再還
      給老闆，至於如果領現金，我還是要跟老闆拿存摺和印章
      去領，所以我都會跟老闆講我要去領錢或開支票。」、「
      付款證明單上有時候是被告范（即上訴人乙○○）會簽名
      ，有時候是丙○○會簽名，有時候都沒有簽名，因為基於
      信任彼此，所以沒有在乎有無簽名。」、「82年到83年時
      公司有2 個會計。報稅時都是由委外會計師報稅。發票、
      工資表都會交給會計師報稅，付款證明單沒有交給會計師
      。」等語（見原審卷(一)第178、179、180頁），已足認被
      上訴人提出之付款證明單，僅為被上訴人公司內部帳務控
      管用之證明文件，尚非得據之認定被上訴人有執行正當請
      款之程序，且被上訴人之會計人員即證人丁○○所支付每
      筆款項，不論是否與系爭工程有關，既均經被上訴人確認
      無誤後始為支付，顯見收支項目與金額係與公司之憑證相
      符，況依被上訴人提出之系爭工程付款證明單（見原審卷
      (一)第53至60頁），付款期間自82年8月間至83年11月間，
      共計付款15筆，苟被上訴人確實有執行所謂「正當請款程
      序」，豈有可能長達1年餘期間，請款次數高達15次情形
      ，且在被上訴人有委外會計師報稅情形下，被上訴人全然
      不知情且未曾對會計人員提出任何糾正，是被上訴人主張
      系爭工程請款，未依「正當請款程序」，被上訴人對系爭
      與上訴人高升公司間之付款證明單，均不知情云者，並非
      事實，而無足取。
    2.另依被上訴人所提出於82、83年間與訴外人正德防火工業
      股份有限公司、偉營企業股份有限公司、旺帝企業股份有
      限公司、及台達空調設備有限公司間之付款證明單（見原
      審卷(一)第294至301頁），亦未見被上訴人所主張之正當請
      款程序，益足認被上訴人公司於82、83年間確無所謂正當
      請款程序存在。因此系爭工程請款期間，被上訴人並未建
      立「正當請款程序」之制度，被上訴人自不得執事後於90
      年12月13日依循「正當請款程序」製作之付款證明單（見
      原審卷(一)第91頁），資為認定系爭工程請款期間，亦應遵
      守所謂「正當請款程序」之證據。
    3.至被上訴人主張停工期間，上訴人高升公司請領工程款有
      違工程慣例乙節，因依被上訴人所提自行購買部分空調設
      備、部分消防設備之付款證明單所載，請款時間分別為消
      防設備於83年12月13日、84年11月29日請款2 次；空調設
      備於84年9 月27日、84年9月27日、83年8月31日、83年12
      月1日請款4次，而各該請款時間正為被上訴人所主張之「
      忠明D/S新建工程處於停工期間內（即83年8月21日至84年
      5 月21日）」，顯見請款日與有無停工根本無必然關係。
      且被上訴人在其所謂停工期間內，仍繼續向台電公司請款
      ，亦有卷附台電公司之「柒月份實作數量核備書」可佐，
      是以請款日期與有無停工並無關聯性。被上訴人執此主張
      上訴人高升公司於停工期間，仍向被上訴人請領工程款，
      有違工程慣例，為不法之行為云者，亦非足取。
    4.又被上訴人以上訴人乙○○、甲○○有上揭有違常理之高
      額轉包，違背「正當請款程序」等不法行為，而對上訴人
      乙○○及甲○○提起共同背信、詐欺罪嫌之刑事告訴案件
      ，業經臺灣臺南地方法院檢察署檢察官以95年度偵續(一)字
      第2 號不起訴處分確定在案，該不起訴處分理由亦略以：
      告訴人（即被上訴人）認為被告乙○○（即上訴人乙○○
      ）與下包商即被告甲○○（上訴人甲○○）等勾串詐領工
      程款，無非係以告訴人公司與「台電公司」所簽訂合約中
      之水電、板模及鋼筋等工程之各單項金額總和，較告訴人
      公司實際支付給下包商之工程款低，而致公司虧損為其主
      要論據。惟查：1.告訴人於偵查中，就其公司實際轉包予
      「高升公司」及…之項目、價額究竟為何？高升公司及…
      實際施作之項目、價額究竟多少等資料，告訴人公司迄未
      提供相關資料以供核對，亦無法明確指出被告乙○○、甲
      ○○、…等究係何筆請款屬有疑義之款項。而證人邱文獻
      於上開案件偵查中證稱：就營造業而言，發包下游廠商之
      價格是反應實際價格，可能比公司和上游承包價格更高。
      這時對該下游廠商固有虧損，但可就其他工程項目來補貼
      ，發包價格高於承包價格在工程界是屬常見之事。故告訴
      人公司發包予下游廠商「高升公司」及…之工程價款縱有
      高於告訴人公司向「台電公司」承包價格之情形，亦難率
      予論定被告乙○○與被告甲○○間有背信或詐欺之不法犯
      行。2.又依據告訴人所提出與「台電公司」就「忠明 D/S
      新建工程」之承攬契約金額為77,323,710元，與被告乙○
      ○庭陳之台電公司內部就「忠明 D/S新建工程」核定底價
      為9,518 萬元，此有承攬契約書及工程數量表附卷可考，
      可知告訴人公司為競標該項工程，而將工程項目價格壓低
      至約8 成，俾能先標得工程，故實際轉包給下游廠商承作
      之價格，不能僅以承攬契約書上所載之價格為準。且據告
      訴人公司負責人徐清標陳稱：「大鵬工程基礎做錯了，後
      來打下來重做，不可能有工作獎金，一個基礎要一百多萬
      元，他做錯好幾個基礎。」等語，此部分所增加之工程費
      用究係應由告訴人公司或下包攤付，無從得知，至少此為
      導致工程款較高原因之一。3.再告訴人所指稱其公司應有
      正當請款程序，被告乙○○、甲○○之請款並無經過「經
      辦人」、「證明人」、「主管」、「會計」、「經理」、
      「總經理」等分層確認之請款流程，固有不當請款之情形
      云云。然據告訴人公司提出之82年至86年間部分之付款證
      明單 6本，其上幾無「經辦人」、「證明人」、「主管」
      、「會計」、「經理」、「總經理」 6人均簽名或蓋章確
      認之情形，且不唯高升公司及坤松企業行如此，此有告訴
      人公司之付款證明單可證。另證人吳敏蓉亦證稱：早期沒
      有正當請款程序，一直到86年才有，證人林月英亦證稱：
      盡量要求要這樣（指正當請款程序），但之前並沒有，是
      我到職之後才慢慢要求這樣等語，是告訴人公司會計制度
      或內部控管在其承攬…及「忠明D/S 新建工程」時，尚未
      建立所謂的「正當請款程序」，故不能僅憑告訴人提出之
      「高升公司」及…向告訴人請款證明單尚無「經辦人」、
      「證明人」、「主管」、「會計」、「經理」、「總經理
      」等人均簽名，即認被告乙○○、甲○○、…等違背正當
      請款程序，涉犯共同背信罪等由，認上訴人乙○○、甲○
      ○並無被上訴人所指訴詐欺或背信之犯行，而有該不起訴
      處分書附卷足憑，並經本院調取該刑事偵查案卷核閱無訛
      ，同足資為上訴人無上揭所謂有違常理之高額轉包，違背
      正當請款程序之不法侵權行為。
（三）被上訴人依侵權行為、債務不履行、不當得利之法律關係
      ，請求上訴人賠償損害及返還利益，為無理由：
    1.侵權行為部分：
    (1)按因故意或過失，不法侵害他人之權利者，負損害賠償責
      任；數人共同不法侵害他人之權利者，連帶負損害賠償責
      任，民法第184條第1項前段、第185條第1項前段分別定有
      明文。次按受任人處理委任事務，應依委任人之指示，並
      與處理自己事務為同一之注意，其受有報酬者，應以善良
      管理人之注意為之；受任人應將委任事務進行之狀況，報
      告委任人，亦為民法第535條、第540條前段所明定。基此
      受任人若違背善良管理人之注意義務及報告義務處理委任
      事務，可認其有過失，致委任人權利受有損害，且損害與
      不法行為間存在因果關係為要件，受任人應對委任人負侵
      權行為賠償責任。
    (2)上訴人乙○○自67年起即受僱於被上訴人，並於82年4 月
      間擔任被上訴人所承攬台電公司系爭「忠明 D/S新建工程
      」之工地主任，擁有將系爭工程決定轉包予上訴人高升公
      司之權限，業經證人邱文獻在原審證稱：「乙○○所負責
      之工作內容，除現場施工協調、工程進度之管理及人員調
      度外，尚包括成本的掌控及專業下包的找尋，乙○○有權
      利去找下包廠商，但公司總經理亦有權利去找，故乙○○
      的角色是負責行政、財務管理及提供工地所需的資源，乙
      ○○的權限也包括執行人員與業主間的協調。」等語屬實
      （見原審(一)卷第254 頁），復經被上訴人訴訟代理人於原
      審自承：「上訴人乙○○把水電工程轉包給上訴人甲○○
      ，公司有同意轉包。」等語（見原審(一)卷第28頁），足認
      上訴人乙○○將系爭工程轉包予上訴人高升公司施作，係
      經被上訴人同意。則系爭工程之轉包及請款程序，既無被
      上訴人主張之上揭高額轉包、違反「正當請款程序」及不
      法溢領等不法行為，上訴人乙○○並無違背善良管理人之
      注意義務及報告義務處理委任事務，上訴人乙○○、甲○
      ○自不成立侵權行為責任，被上訴人依侵權行為法律關係
      請求上訴人乙○○賠償等語，於法無據，不應准許。
    (3)又上訴人高升公司轉包系爭工程，既係經被上訴人同意，
      即無不法可言，且上訴人高升公司亦無違約不履行債務情
      事（詳後說明），則上訴人高升公司係基於契約而受領給
      付，所受領之項目及數額，復無證據證明有溢領之不法情
      事。而上訴人甲○○為上訴人高升公司之法定代理人，與
      被上訴人簽訂系爭工程之轉包契約，自非不法侵害被上訴
      人權利，不成立侵權行為責任。另上訴人高升公司亦無依
      民法第28條規定，成立法人之侵權行為責任。故被上訴人
      主張上訴人共謀溢領工程款，應連帶負損害賠償責任云者
      ，自非有據。
    (4)退而言之，縱如被上訴人主張上訴人有共同侵權行為之事
      實，亦因系爭工程於83年即已完工，並有全部施工項目驗
      收明細、請款單據為證，被上訴人更自承聘有會計師查核
      帳目，則被上訴人於系爭工程年度結算時，當得以發現虧
      損進行查核帳目，並進而向上訴人等請求賠償損害，乃被
      上訴人竟遲至92年間始對上訴人為本件侵權行為損害賠償
      之請求，亦顯已罹於2 年之消滅時效，上訴人為消滅時效
      之抗辯，自屬有據。
    2.不當得利部分：
    (1)被上訴人雖又主張侵權行為損害賠償之請求權，縱已罹於
      消滅時效，其亦得本於不當得利之法律關係，請求上訴人
      返還利益云云。惟按依民法第179 條之不當得利規定請求
      返還者，為他方所受之利益，而非請求權人所受之損害金
      ，最高法院著有97年度台上字第1274號判決意旨足參。本
      件依被上訴人所提出兩造均不爭執由上訴人高升公司簽收
      之付款證明單，微論上訴人高升公司所受領之工程款有無
      溢領之情事，既均無任何系爭工程款係由上訴人乙○○所
      受領，亦即上訴人乙○○並無因系爭工程款之給付受有任
      何利益，揆諸上揭判決意旨，被上訴人請求上訴人乙○○
      返還不當得利，於法無據，不應准許。
    (2)次按契約與不當得利，雖皆屬於債之發生原因，惟二者之
      請求權並不能相容，前者之請求權乃基於一定契約而生之
      某種給付之權利，後者乃無法律上原因而受利益，致他人
      受損害，倘當事人間有契約關係存在，則一方因他方之給
      付受有利益，即有法律上之原因，自不成立不當得利，二
      者之構成要件及法律效果均屬有異，乃各別獨立之法律關
      係，在實體法上為不同之請求權基礎，在訴訟上自屬不同
      之訴訟標的，最高法院著有97年度台上字第1863號判決意
      旨足參。本件上訴人高升公司與被上訴人間，既有轉包契
      約關係之存在，其受領被上訴人支付之工程款，即有法律
      上之原因，而不該當於不當得利之要件，被上訴人請求上
      訴人高升公司及甲○○返還不當得利，亦於法無據，不應
      准許。
    3.債務不履行部分：
    (1)按受任人處理委任事務，應依委任人之指示，並與處理自
      己事務為同一之注意，其受有報酬者，應以善良管理人之
      注意為之，受任人應將委任事務進行之狀況，報告委任人
      ，民法第535條、第540條前段分別定有明文。因此受任人
      有違反上揭規定之行為，即屬不依債務本旨履行債務，為
      不完全給付之債務違反，委任人自得請求債務不履行之賠
      償責任。本件上訴人乙○○處理系爭工程之轉包及工程款
      之請領事務時，就決定轉包對象及價額部分，乃經被上訴
      人同意，可認上訴人乙○○在處理此部分事務時，業盡其
      報告義務而非擅自決定，另對於處理轉包商請領工程款部
      分，上訴人高升公司所請領之項目及金額，亦無證據證明
      有溢領不實情事，顯見上訴人乙○○在處理此部分事務時
      ，業已盡注意義務，是上訴人乙○○受任處理業務，並未
      違背注意義務及報告義務，自無不依債務本旨履行債務之
      債務不履行情事，被上訴人依債務不履行之法律關係，請
      求上訴人乙○○賠償損害，非法所許，不應准許。
    (2)系爭工程乃上訴人轉包自被上訴人向台電公司承攬之「忠
      明D/S 新建工程」，系爭工程之施工進度及施工數量、項
      目係按月由被上訴人及台電公司按月照圖確認，既有本院
      向台電公司調閱按月紀錄「忠明D/S 新建工程工程實做數
      量表」在卷足稽。而台電公司係依上揭數量表分期支付工
      程款給被上訴人，可認上訴人高升公司實際施工部分，業
      於每月由被上訴人及台電公司人員交叉清點確認。換言之
      ，上訴人高升公司有按進度施工，台電公司始會按進度撥
      款給被上訴人，被上訴人始會按進度撥款給上訴人高升公
      司，是上揭工程實做數量均係按工程進度確認，工程款項
      更係按工程進度撥付，所有上訴人高升公司施作之項目及
      數量，均於82年至83年施工期間內之各月清點確認完畢無
      誤。且上訴人高升公司將承攬之工程施作完畢後，尚須經
      過台電公司驗收，驗收無誤後，台電公司方會撥款予被上
      訴人，故除上訴人高升公司每期得向被上訴人請領之工程
      款多寡，業均分別於每期確認無誤外，上訴人高升公司承
      攬部分，業於83年10月5 日經台電公司大部分驗收完畢，
      而經台電要求補正部分，嗣亦均已經台電公司確認補正無
      誤，亦可認上訴人高升公司與被上訴人於83年11月30日，
      就所有上訴人高升公司得請領之餘款總會帳結清完畢，並
      經驗收合格在案，上訴人高升公司自無債務不履行情事存
      在，被上訴人主張依債務不履行之法律關係，請求上訴人
      高升公司及甲○○賠償損害，亦屬無據，不應准許。
四、綜上所述，被上訴人依民法第184條第1項前段、第185條第1
    項、第28條侵權行為之法律關係，民法第535條、第540條、
    第227條、第226條債務不履行之法律關係，民法第179 條不
    當得利之法律關係，訴請上訴人等連帶給付3,744,442 元及
    法定遲延利息，即非有據，其假執行之聲請亦失所附麗，均
    不應准許。原審就此部分為上訴人等敗訴之判決，並為假執
    行之宣告，自有未洽。上訴人等上訴意旨，就此部分指摘原
    判決不當，求予廢棄改判，自為有理由，應由本院將原審此
    部分判決及假執行之宣告予以廢棄，改判如主文第2 項所示
    。
五、又本件事證已臻明確，兩造其餘主張陳述及攻擊防禦方法，
    核與判決之結果不生影響，爰不逐一論述，併此敘明。
六、據上論結，本件上訴為有理由，應依民事訴訟法第450 條、
    第78條，判決如主文。
中    華    民    國    98    年    9    月     8     日
                  民事第四庭  審判長法  官  林永茂
                                    法  官  蘇重信
                                    法  官  王浦傑
上為正本係照原本作成。
如對本判決上訴，須於判決送達後20日內向本院提出上訴狀，未
表明上訴理由者，應於上訴後20日內，向本院提出理由書（須附
繕本）。依法須繳納裁判費並應委任律師為訴訟代理人，始得上
訴。
中    華    民    國    98    年    9    月     8     日
                                    書記官  謝素嬿
【附記】
民事訴訟法第466條之1：
(1)對於第二審判決上訴，上訴人應委任律師為訴訟代理人。但上
  訴人或其法定代理人具有律師資格者，不在此限。
(2)上訴人之配偶、三親等內之血親、二親等內之姻親，或上訴人
  為法人、中央或地方機關時，其所屬專任人員具有律師資格並
  經法院認為適當者，亦得為第三審訴訟代理人。
民事訴訟法第466條之2：
  上訴人無資力委任訴訟代理人者，得依訴訟救助之規定，聲請
  第三審法院為之選任律師為其訴訟代理人。


司法院資訊處製作；財團法人民間司法改革基金會備份。
